【裁判字號】    95,訴,803
【裁判日期】    950731
【裁判案由】    偽造文書等
【裁判全文】
臺灣臺北地方法院刑事判決        九十五年度訴字第八○三號
公  訴  人  臺灣臺北地方法院檢察署檢察官
被      告  乙○○
上列被告因偽造文書等案件，經檢察官提起公訴（九十四年度偵
緝字第一○○八號），嗣被告於準備程序中就被訴事實為有罪之
陳述，經告以簡式審判之旨，並聽取當事人之意見後，經本院合
議庭裁定以簡式審判程序審理，本院判決如下：
    主  文
乙○○連續意圖為自己不法之所有，而侵占對於業務上所持有之
物，處有期徒刑壹年，緩刑肆年。
    事  實
一、乙○○自民國八十三年四月十九日起至八十九年十一月四日
    止，任職於址設臺北市○○區○○街五十九巷六號三樓之臺
    灣區氣體管工程工業同業公會，擔任財務幹事之職務，負責
    會計兼出納，及填製會計憑證及記入帳冊等業務，為主辦會
    計人員，且為從事業務之人。詎乙○○因積欠地下錢莊債務
    ，竟於八十五年間起至八十九年八月間止之任職期間內，基
    於意圖為自己不法所有、以明知為不實事項而填製會計憑證
    、以明知為不實事項而記入帳冊、行使變造私文書之概括犯
    意，先後將如附表所示其在業務上持有之現金變易持有為不
    法所有之意思侵占入己，並為平衡會計帳面上之收支，避免
    遭臺灣區氣體管工程工業同業公會查核發覺，而在臺灣區氣
    體管工程工業同業公會之辦公室內，虛偽製作不實收入項目
    之現金收入傳票，並將該不實事項記入臺灣區氣體管工程工
    業同業公會之明細分類帳及日記帳帳冊，連同其影印臺灣區
    氣體管工程工業同業公會設於華南商業銀行帳號00000
    0000000號帳戶之存摺內頁後，以換貼之方式，變造
    收入款項存入之時間、金額及結餘金額後再加以影印變造完
    成之存摺內頁影本，持之供臺灣區氣體管工程工業同業公會
    之總幹事、常務理事、理事長等人查核用印而行使之，足以
    生損害於臺灣區氣體管工程工業同業公會對於帳務管理之正
    確性（乙○○侵占之明細、金額及侵占方法詳如附表所示）
    。嗣於八十九年九月間臺灣區氣體管工程工業同業公會清查
    帳務，發覺有異，經逐筆稽核後，始悉上情。
二、案經臺灣區氣體管工程工業同業公會訴由臺灣臺北地方法院
    檢察署檢察官偵查起訴。嗣經本院合議庭裁定由受命法官獨
    任進行簡式審判程序。
    理  由
一、上揭事實，業據被告乙○○於本院準備程序及審理時均坦承
    不諱（見本院卷第十六頁反面、第二十七頁反面、第三十五
    頁反面），核與告訴人代表人甲○○○指訴之情節相符（見
    臺灣臺北地方法院檢察署九十四年度偵緝字第一○○八號偵
    查卷第三十五頁至第三十六頁、本院卷第十七頁、第三十六
    頁反面），並有臺灣區氣體管工程工業同業公會現金收入傳
    票（見同上第一○○八號偵查卷第四十三頁、第四十五頁、
    第四十七頁、第四十九頁、第五十一頁、第一六○頁至第一
    六二頁、第一六七頁）、會計帳冊（見同上第一○○八號偵
    查卷第一二七頁、第一三八頁、第一四○頁、第一四二頁、
    第一四五頁至第一四七頁、第一五一頁至第一五三頁）、變
    造前及變造後之華南商業銀行帳號00000000000
    0號帳戶存摺內頁影本（見同上第一○○八號偵查卷第四十
    三頁、第四十五頁至第五十二頁、第一六三頁）、存款往來
    明細表（見同上第一○○八號偵查卷第四十四頁、第五十頁
    、第五十二頁、第一二八頁、第一三九頁、第一四一頁、第
    一四三頁、第一四八頁至第一五○頁、第一五四頁至第一五
    七頁）、第一商業銀行帳號00000000000號存款
    往來明細（見同上第一○○八號偵查卷第一○八頁至第一一
    ○頁、第一六四頁、第一六八頁）、合作金庫松江支庫帳號
    000000000號現金取款憑條（見同上第一○○八號
    偵查卷第九十四頁）、各類存款分戶交易明細表（見同上第
    一○○八號偵查卷第一一一頁反面）、會員繳費核對統計表
    （見臺灣臺北地方法院檢察署九十年度他字第二六六六號偵
    查卷第四十七頁反面至第四十九頁）、新入會會員明細表（
    見同上第二六六六號偵查卷第五十一頁）、八十三年至八十
    九年代辦技工考試結餘總統計表（見同上第一○○八號偵查
    卷第一○八頁至第一一二頁）、代辦高雄市政府建設局氣體
    燃料導管技工術科考試業務收支統計表（見同上第一○○八
    號偵查卷第一一二頁反面、第一一四頁、第一一五頁反面、
    第一一七頁、第一七○頁）、代辦臺北市政府建設局氣體燃
    料導管技工術科考試業務收支統計表（見同上第一○○八號
    偵查卷第一一三頁反面、第一一四頁反面、第一一六頁反面
    、第一五九頁、第一六六頁）、臺灣苗栗地方法院九十一年
    度勞訴字第一○號民事判決（見同上第一○○八號偵查卷第
    三十七頁至第四十一頁）、被告於八十九年九月四日書立之
    切結書（見同上第二六六六號偵查卷第七頁）、被告坦承侵
    占臺灣區氣體管工程工業同業公會公款明細（見同上第二六
    六六號偵查卷第八頁至第九頁）、被告侵占公款時序表、臺
    灣區氣體管工程工業同業公會會務人員保證書（見同上第二
    六六六號偵查卷第五頁）、全國性及區級人民團體立案證書
    （見臺灣臺北地方法院檢察署九十年偵字第一九一九八號偵
    查卷第六頁）、全國性及區級人民團體負責人當選證書（見
    同上第一九一九八號偵查卷第七頁、本院卷第二十二頁）。
    綜上，足證被告任意性自白核與事實相符，應堪採信。本案
    事證明確，被告犯行堪以認定，應依法論科。
二、查被告行為後，刑法部分條文業於九十四年一月七日修正，
    九十四年二月二日公布，九十五年七月一日施行，修正後刑
    法第二條第一項規定：「行為後法律有變更者，適用行為時
    之法律，但行為後之法律有利於行為人者，適用最有利於行
    為人之法律。」上開規定乃與刑法第一條罪刑法定主義契合
    ，而貫徹法律禁止溯及既往原則，係規範行為後法律變更所
    生新舊法律比較適用之準據法，是刑法第二條本身雖經修正
    ，但刑法第二條既屬適用法律之準據法，本身尚無比較新舊
    法之問題，應一律適用裁判時即修正後刑法第二條規定以決
    定適用之刑罰法律，合先敘明。又以本次刑法修正之比較新
    舊法，應就罪刑有關之一切情形，綜其全部罪刑之結果而為
    比較，最高法院九十五年五月二十三日九十五年度第八次刑
    庭會議決議可資參照。經查：
  (一)刑法第三百三十六條第二項之業務侵占罪，其法定刑為六月
    以上五年以下有期徒刑，得併科五千元以下罰金，而修正後
    刑法施行法增訂第一條之一規定：「中華民國九十四年一月
    七日刑法修正施行後，刑法分則編所定罰金之貨幣單位為新
    臺幣。九十四年一月七日刑法修正時，刑法分則編未修正之
    條文定有罰金者，自九十四年一月七日刑法修正施行後，就
    其所定數額提高為三十倍。但七十二年六月二十六日至九十
    四年一月七日新增或修正之條文，就其所定數額提高為三倍
    」，另刑法第三十三條第五款修正為：「主刑之種類如下：
    五、罰金：新臺幣一千元以上，以百元計算之。」是依修正
    後之法律，刑法第三百三十六條第二項之業務侵占罪所得科
    處之罰金刑最高為新臺幣十五萬元、最低為新臺幣一千元；
    然依被告行為時之刑罰法律，即罰金罰鍰提高標準條例第一
    條前段規定之提高倍數十倍及修正前刑法第三十三條第五款
    規定之罰金最低額一元計算，該罪之罰金刑最高為銀元五萬
    元即新臺幣十五萬元，最低額為銀元一元即新臺幣三元，比
    較上述修正前、後之刑罰法律，自以被告行為時關於科處罰
    金刑之法律較有利於被告。
  (二)被告前揭業務侵占、主辦會計人員以明知為不實事項而填製
    會計憑證、主辦會計人員以明知為不實事項而記入帳冊、行
    使變造私文書等先後多次犯行，時間緊接，方法相同，均各
    觸犯構成要件相同之罪名，顯皆係基於概括犯意反覆為之，
    修正後刑法業已刪除連續犯之規定，而依修正前刑法得論以
    連續犯，並加重其刑至二分之一，則前開業務侵占、主辦會
    計人員以明知為不實事項而填製會計憑證、主辦會計人員以
    明知為不實事項而記入帳冊、行使變造私文書罪，最高均得
    判處有期徒刑七年六月，而依修正後刑法則應併合處罰數次
    ，最高各得判處有期徒刑三十年，比較上述修正前、後之刑
    法，自以適用修正前刑法第五十六條之規定論以連續犯，各
    論以一罪，較有利於被告。
  (三)被告所犯上開業務侵占、主辦會計人員以明知為不實事項而
    填製會計憑證、主辦會計人員以明知為不實事項而記入帳冊
    、行使變造私文書等罪間，有方法、目的之牽連關係，依修
    正前刑法第五十五條前段之規定，應以一罪論，修正後刑法
    刪除第五十五條後段牽連犯之規定，則被告前揭四罪應分論
    併罰，比較新舊法結果，修正前刑法之規定對被告較為有利
    。
  (四)綜合上述各條文修正前、後之比較，自應適用被告行為時之
    法律，即修正前刑法之相關規定及罰金罰鍰提高標準條例第
    一條前段、第二條規定，予以論處。
三、被告為臺灣區氣體管工程工業同業公會之財務幹事，職司該
    公會會計兼出納，及填製會計憑證及記入帳冊之業務，為主
    辦會計人員，且為從事業務之人，核被告所為，係犯刑法第
    三百三十六條第二項之業務侵占罪、商業會計法第七十一條
    第一款主辦會計人員以明知為不實之事項而填製會計憑證罪
    、主辦會計人員以明知為不實之事項而記入帳冊罪、刑法第
    二百十六條、第二百十條之行使變造私文書罪。按商業會計
    法第七十一條第一款之罪，原含有業務上登載不實之本質，
    與刑法第二百十五條之從事業務之人明知為不實之事項而登
    載於業務上文書罪，皆規範處罰同一之登載不實行為，應屬
    法規競合，且前者為後者之特別規定，依特別法優於普通法
    之原則，自應優先適用商業會計法第七十一條第一款論處（
    最高法院九十二年度臺上字第六一七一號判決參照），公訴
    人認應適用刑法第二百十五條之從事業務之人明知為不實之
    事項而登載於業務上文書罪，尚有未洽。又被告先後多次業
    務侵占、主辦會計人員以明知為不實事項而填製會計憑證、
    主辦會計人員以明知為不實事項而記入帳冊、行使變造私文
    書等犯行，時間緊接，方法相同，均各觸犯構成要件相同之
    罪名，顯皆係基於概括犯意反覆為之，均為連續犯，依修正
    前刑法第五十六條之規定，各以一罪論，並加重其刑。另其
    所犯上開各罪間，有方法、目的之牽連關係，依修正前刑法
    第五十五條後段之規定，應從較重之業務侵占罪處斷。爰審
    酌被告因積欠地下錢莊債務而為本案犯行之動機，侵占之金
    額高達一百五十五萬六千元，造成告訴人之損害非輕，惟犯
    後尚能坦承犯行，並業與告訴人達成和解，兼衡其生活狀況
    、智識程度等一切情狀，本院認蒞庭檢察官向本院對被告具
    體求處判處有期徒刑一年，要與被告之犯行相當，爰依檢察
    官之具體求刑對被告量處如主文所示之刑。又修正後刑法第
    五十七條關於科刑時應審酌之事項，為法院就刑之裁量審認
    標準之明文化，非屬法律之變更（最高法院九十五年第八次
    刑庭會議決議參照），自無修正後刑法第二條第一項規定之
    適用，附此敘明。末按犯罪在刑法前開修正施行前，而於施
    行後裁判，則其緩刑之宣告，應適用修正後刑法第七十四條
    之規定（最高法院九十五年第八次刑事庭會議決議參照），
    被告未曾受有期徒刑以上刑之宣告，有臺灣高等法院被告前
    案紀錄表一份在卷足憑，其因一時失慮，致罹刑典，犯後已
    知所省悟，尚有悔意，經此刑之宣告後，應知警惕信無再犯
    之虞，告訴人代表人甲○○○復當庭表示願意代表告訴人原
    諒被告，給予被告自新之機會，且被告因右側乳房惡性腫瘤
    手術，目前仍在放射線治療中，健康狀況非佳，本院因認前
    開宣告之刑，以暫不執行為適當，爰併予宣告緩刑四年，以
    勵自新。另前揭變造之華南商業銀行存摺內頁影本、不實之
    現金收入傳票及會計帳冊，雖係供被告犯罪所用，惟被告已
    將之持交告訴人，非屬被告所有，爰不另為沒收之諭知，附
    此敘明。
據上論斷，應依刑事訴訟法第二百七十三條之一第一項、第二百
九十九條第一項前段，商業會計法第七十一條第一款，刑法第二
條第一項前段、第十一條前段、修正前刑法第五十六條、第二百
十六條、第二百十條、第三百三十六條第二項，刑法第五十五條
、第七十四條第一項第一款，修正前罰金罰鍰提高標準條例第一
條前段，判決如主文。
本案經檢察官王鑫健到庭執行職務
中    華    民    國  九十五  年    七    月  三十一  日
                          臺灣臺北地方法院刑事第十四庭
                              法      官  孫萍萍
以上正本證明與原本無異。
如不服本判決，應於判決送達後十日內，向本院提出上訴狀。
                              書  記  官  張汝琪
中    華    民    國  九十五  年    七    月  三十一  日


司法院資訊處製作；財團法人民間司法改革基金會備份。
